臺灣高等法院臺中分院刑事判決　　　　96年度上訴字第2040號
上　訴　人
即　被　告　丙○○
　　　　　　　　　　（
選任辯護人　朱逸群律師
上列上訴人因殺人未遂案件，不服臺灣臺中地方法院九十六年度
訴字第七五二號中華民國九十六年五月三十一日第一審判決（起
訴案號：臺灣臺中地方法院檢察署九十六年度偵字第二九○二號
），提起上訴，本院判決如下：
    主  文
原判決撤銷。
丙○○共同殺人，未遂，處有期徒刑伍年貳月。
扣案之鐮刀壹把（刀柄、刀身已經斷裂）沒收。
    事  實
一、丙○○與丁○○原係夫妻，甫於民國（下同）九十五年十一
    月二十日離婚。嗣丙○○於九十六年一月十五日傍晚到丁○○位在台中縣大雅鄉○○路○段三十六南巷十七號之居處探
    視丁○○之時，發現乙○○亦在丁○○上開居處，丙○○因
    懷疑在其與丁○○離婚之前，乙○○即與丁○○有曖昧關係
    ，並可能因此導致丁○○與其離婚，遂對乙○○有所懷恨，
    並為報復，乃與綽號「阿弟仔」之不詳姓名成年男子基於共
    同殺人之犯意聯絡，於九十六年一月十六日晚上十一時許，
    與攜帶己有之鐮刀一把之「阿弟仔」一起到丁○○位在台中
    縣大雅鄉○○路○段三十六南巷十七號之居處，由被告先以
    要送衣服給丁○○為詞，致丁○○開門之後，丙○○進入屋
    內發現乙○○確在該處屋內房間，即先到廚房取拿丁○○所
    有之鍋子砸打乙○○，但隨即被乙○○抵擋甩落在地。此後
    ，丙○○又到廚房取拿丁○○所有之菜刀一把，朝乙○○之
    胸部砍殺一刀，隨後丙○○手持上開菜刀又要繼續砍殺乙○○之時，因乙○○之抵抗，上開菜刀亦被甩落在地。丙○○
    見狀即要撿拾上開菜刀，但因乙○○以腳用力踩住該把菜刀
    ，以致該把菜刀之刀身與刀柄斷裂；丙○○除要守在門口阻
    止乙○○跑離之「阿弟仔」，到其等騎來之機車取拿「阿弟
    仔」攜來之鐮刀一把之外，並再隨手取拿丁○○所有之音響
    、電風扇、化妝椅等物繼續攻擊乙○○。隨後「阿弟仔」取
    來上開鐮刀一把交給丙○○，丙○○即又手持上開鐮刀朝乙○○之頭部、胸部、四肢及背部等處砍殺，「阿弟仔」則仍
    堵住門口以防乙○○跑離。乙○○因受丙○○上開攻擊，乃
    受有頭皮撕裂傷（７ｃｍＸ２ｃｍ、５ｃｍＸ３ｃｍ、３ｃ
    ｍＸ２ｃｍ）、胸部撕裂傷（６ｃｍＸ０．２ｃｍ、４ｃｍ
    Ｘ２ｃｍ、１ｃｍＸ０．２ｃｍ）、及四肢暨背部多處撕裂
    傷併擦傷（詳細部位及大小如附圖所載）等傷害。其後因為
    乙○○奮力抵抗，試圖奪刀而與丙○○發生拉扯，丙○○殺
    意不滅，竭力逞其意念猛力奪刀，以致該把鐮刀之刀身、刀
    柄亦因而斷裂分離。此時因為丁○○已經報警，救護車亦據
    報而來，丙○○及綽號「阿弟仔」之成年男子聽聞救護車前
    來之聲音乃才罷手，並逃離現場；而乙○○嗣經緊急送往清
    泉醫院手術治療，始倖免死亡。惟丙○○在逃逸途中，因不
    慎摔斷左小腿，無法行動，乃為據報趕至現場處理之員警在
    同巷口前逮獲，並在蔡念上開住處內扣得刀身、刀柄已經斷
    裂分離之上開鐮刀一把。
二、案經被害人乙○○訴由臺中縣警察局豐原分局報請臺灣臺中
    地方法院檢察署檢察官偵查起訴。
    理  由
一、本案上訴人即被告丙○○（以下簡稱為被告）在本院審理時
    ，雖然坦承伊與丁○○原係夫妻，並於九十五年十一月二十
    日離婚之事實；亦坦承伊於九十六年一月十五日傍晚有到丁○○上開居所發現告訴人乙○○（以下簡稱為告訴人）；此
    外，被告亦坦承伊確有於九十六年一月十六日晚上十一時許
    ，又與「阿弟仔」再到丁○○上開居所，及其嗣後確有手持
    扣案之鐮刀攻擊告訴人致上開傷害等情；但被告矢口否認伊
    有殺人未遂之犯罪情事，並辯稱：伊在案發當時已有醉意，
    係因告訴人先出言挑釁，伊受激動怒，才與告訴人當場互毆
    ，至於菜刀係告訴人自廚房取來，鐮刀亦係原即在現場之物
    ，並非伊與「阿弟仔」攜來，又伊毆打告訴人之時，雖因已
    有醉意以致無法控制下手之輕重，但伊之原意僅是要教訓告
    訴人，伊並無殺人之犯意，所為應僅成立普通傷害罪等語。
二、然查：
（一）按被告以外之人（包括證人、鑑定人、告訴人、被害人及
      共同被告等）於審判外之陳述雖不符刑事訴訟法第一百五
      十九條之一至之四等四條之規定，而經當事人於審判程序
      同意作為證據，法院審酌該言詞陳述或書面陳述作成時之
      情況，認為適當者，亦得為證據；又當事人、代理人或辯
      護人於法院調查證據時，知有刑事訴訟法第一百五十九條
      第一項不得為證據之情形，而未於言詞辯論終結前聲明異
      議者，視為有前項之同意；此於刑事訴訟法第一百五十九
      條之五定有明文。經查本件告訴人雖經原審以被害人身分
      傳喚，及經本院以證人之身分傳喚，均未能到庭。惟在原
      審法院審理時，檢察官、被告、被告之指定辯護人均同意
      將告訴人之警訊陳述列為證據（亦即均承認具有證據能力
      ）；於本院審理時，檢察官、被告選任辯護人對於告訴人
      警訊陳述之證據能力亦均無異議，而被告除有否認攜帶鐮
      刀前去，並辯稱菜刀係告訴人自廚房取來之外，對於告訴
      人警訊陳述之證據能力亦未表異議。經查告訴人之警訊陳
      述係在案發之後約三小時所作成，當時告訴人對於案發情
      節之記憶深刻可信，且上開言詞陳述作成之狀態，不可能
      會有違背告訴人個人意思而違法取供等情形，本院審酌上
      開各情，認為適當，爰將告訴人之警訊陳述採為證據。另
      外，卷附之台中縣大雅鄉清泉綜合醫院傷害診斷證明書、
      清泉綜合醫院九十六年三月十五日清泉字第九六○○三五
      號函所檢送之告訴人病歷資料影本，檢察官、被告、被告
      之選任辯護人均同意列為證據，且上開診斷證明書及病歷
      影本均無「顯有不可信之情況」，本院爰亦採為證據。以
      上均應先予敘明。
（二）又本案被告及綽號「阿弟仔」之不詳姓名成年男子之上開
      犯行，除據告訴人於警訊指陳甚明外，並經現場目擊證人
      丁○○於本院審理時，具結證述：「（問：丙○○於九十
      六年一月十六日晚上十一時，到台中縣大雅鄉○○路○段
      三六南巷十七號你之住處毆打乙○○，其起訖時間為何？
      妳有無全程目睹？）答：是在晚上十一點開始到十一點半
      左右，我全程都有看到」、「（問：就你有目睹部分，經
      過情形為何？）答：被告進去以後，就到我廚房拿我的鍋
      子，就打乙○○，乙○○就將被告甩在地上，被告就又跑
      去廚房拿菜刀，拿菜刀以後就拿菜刀去砍乙○○，他有砍
      到乙○○的胸前，他砍他一刀以後，刀子被乙○○用手甩
      掉，然後刀子就掉在地上，刀子被乙○○用腳踩在地上，
      丙○○要去撿刀子，因乙○○當時用腳踩住，所以刀子就
      斷掉，我看乙○○血一直流，這時候丙○○又跑出去，再
      回來第二次，又拿鐮刀，他拿鐮刀一直刺乙○○背部，後
      來鐮刀也斷掉，鐮刀可能是被他們搶來搶去的時候斷掉的
      ，後來我就報警，先叫救護車，然後警察就來了，丙○○
      就跑掉了」、「（問：在丙○○毆打乙○○之過程，除扣
      案之鐮刀之外，丙○○尚曾使用何種器械或物品毆打乙○○？）答：還有菜刀、鍋子、我的音響、電風扇、ＣＤ、
      我的化妝椅」、「他（指【阿弟仔】）沒有打乙○○，但
      是丙○○有對【阿弟仔】喊【函扣】（音譯），我不曉得
      這是什麼意思，後來這個【阿弟仔】聽完這句話之後，就
      跑到丙○○他們騎來的機車，從機車的後座拿出扣案的鐮
      刀，【阿弟仔】將扣案的鐮刀交給丙○○，【阿弟仔】沒
      有打乙○○，當時我還叫【阿弟仔】說他現在還年輕，不
      要做壞事，我要拿他的鐮刀，他不給我，就將我推到旁邊
      去，後來【阿弟仔】就將鐮刀交給丙○○」、「【阿弟仔
      】當時一直站在門口，看情形他好像是在守門口」、「（
      問：後來雙方是如何停手？）答：後來我有打電話叫救護
      車，也請救護車的人幫我報警，我自己也有報警，是丙○○聽到救護車的聲音跑掉的」、「（菜刀）是金屬和握把
      之間斷掉」、「（問：丙○○一進屋子裡面有無對你或對
      乙○○說什麼話？）答：都沒有說，一進來就打人，但是
      他們並不認識」、「（卷內）照片沒有看到菜刀，因為是
      家用的菜刀很小，連握柄有二十公分長」、「當時我剛好
      才洗好衣服，被告進去以後就直接到我房間，當時乙○○
      正好到我房間要拿東西，我開門之後讓被告進來，被告說
      要拿我的衣服給我，我的大門口連接我的房間門口很近，
      結果他們二個人就打到我房間去，客廳面積很小」、「（
      問：當時被告的精神狀態如何？）答：他有喝酒」、「（
      問：他的意識狀態如何？）答：意識清楚」、「（問：他
      的舉動狀況是否正常？）答：正常，只是有喝點酒」、「
      （問：警訊的時候你有跟警察講說被告與乙○○本來就有
      糾紛，你剛剛說他們本來就不認識，為何不同？）答：他
      們並不認識，是案發當天之前丙○○有來過一次，不同一
      天，是十五日的傍晚，就是案發前一天，丙○○有來我住
      的地方，看到乙○○，他有說要讓乙○○好看」等情明確
      （見本院卷宗第四九至五二頁）。就告訴人所受傷勢部分
      ，並有台中縣大雅鄉清泉綜合醫院傷害診斷證明書一件（
      見警卷第四○頁）、及清泉綜合醫院於九十六年三月十五
      日以清泉字第九六○○三五號函檢送原審法院之告訴人病
      歷資料影本在卷可稽（見原審卷宗第三八至六五頁）。
（三）本案被告雖辯稱：伊在案發當時已有醉意，係因告訴人先
      出言挑釁，伊受激動怒，才與告訴人當場互毆等語。惟依
      據證人丁○○在本院審理時所為之證詞，本案被告在上開
      行為之前雖有喝酒，但行為時之精神狀態尚屬正常，且被
      告除曾於九十六年一月十五日傍晚在證人丁○○之上開居
      所看到告訴人之外，先前雙方並不認識，而在案發當日，
      被告亦係以其要送衣服給證人丁○○為詞，致證人丁○○
      誤信而開門，被告並係在進入屋內發現告訴人之後，即對
      告訴人為上開攻擊行為。本案被告在本院審理時，亦坦承
      係於案發前一天才認識告訴人；被告並曾於原審法院審理
      時，明確供承：「起訴書所載的犯罪事實都實在，我就是
      因為我太太讓我戴綠帽心生不滿才殺乙○○，他們兩人在
      一起我不知道多久，．．．．．．離婚之後我太太才正式
      與乙○○的關係表面化，我與乙○○完全因為他與我太太
      的關係才對他不滿」、「我覺得我在外面打拼為家人，老
      婆卻與乙○○在一起，我心有不甘，所以一時衝動，做了
      這件案子」等語（見原審卷宗第九頁）。依據被告在原審
      法院審理時所為之上開供述，及證人丁○○之上開證詞，
      被告係因其在案發前一日傍晚在證人丁○○之上開居所發
      現告訴人之後，因懷疑證人丁○○在與其離婚之前，即與
      告訴人有曖昧關係，並可能因此導致證人丁○○與其離婚
      ，遂對告訴人有所懷恨，才進而為本案犯行，此情甚為明
      顯。被告辯稱：伊在案發當時已有醉意，係因告訴人先出
      言挑釁，伊受激動怒，才與告訴人當場互毆云云，尚非可
      信。又本案被告在上開行為期間，確有至證人丁○○上開
      居所廚房取拿菜刀一把朝告訴人之胸部砍殺一刀，業據證
      人丁○○在本院審理時證述在卷。雖本案警方並未查扣該
      把菜刀，但依被告在本院審理時所辯：菜刀是告訴人到廚
      房拿來等語，足證該把菜刀於上開案發期間確曾被取拿至
      案發現場無誤。雖被告辯稱菜刀係告訴人至廚房取來，但
      取拿上開菜刀之目的無非是要攻擊對方，如係告訴人至廚
      房取來，何以被告未受刀傷，反係告訴人受有刀傷並因此
      而於案發現場留有大片血跡（見警卷照片）？被告此部分
      辯解，難認可信。
（四）再者，被告雖以上開情詞辯稱其無殺人犯意。但依據證人
      丁○○之上開證詞，本案被告於上開案發地點攻擊告訴人
      之時間前後約有半小時，嗣後係因聽聞救護車之聲音才不
      得不罷手，而在其攻擊告訴人之期間，被告亦曾攜持金屬
      材質銳利之菜刀及鐮刀揮砍告訴人，嗣係因為告訴人奮力
      抵擋，先後甩落上開菜刀及鐮刀，並因告訴人在被告猶要
      撿拾菜刀之時，以腳用力踩住菜刀，及嗣後又奮力奪取鐮
      刀，上開菜刀與鐮刀之刀柄與刀身均因二人用力之猛而斷
      裂，被告才無法繼續攜持上開菜刀與鐮刀揮砍告訴人；再
      觀告訴人所受傷勢，其頭部及胸部均受有多處撕裂傷；由
      上開證據，足證被告於上開行為時確有殺人犯意。就此殺
      人主觀犯意之存在，被告於原審法院審理時亦坦白承認。
      嗣在本院審理時，辯稱只有傷害犯意云云，尚難採信。
（五）又扣案之鐮刀一把，係被告叫綽號「阿弟仔」之不詳姓名
      成年男子至其等騎來之機車處取拿，且雖經證人丁○○勸
      阻，綽號「阿弟仔」之不詳姓名成年男子仍執意將上開鐮
      刀交給被告砍殺告訴人，綽號「阿弟仔」之不詳姓名成年
      男子亦曾守在門口防止告訴人跑離，以上事實既經證人丁○○證述明確，足證綽號「阿弟仔」之不詳姓名成年男子
      與被告有共同實行上開犯行之犯意聯絡。復有刀身、刀柄
      已經斷裂分離之上開鐮刀一把扣案可稽，事證明確，被告
      之犯行堪以認定。
三、核被告所為，係犯刑法第二百七十一條第二項、第一項之殺
    人未遂罪。就上開殺人未遂犯行之實行，被告與綽號「阿弟
    仔」之不詳姓名成年男子有犯意聯絡，並由被告實際下手實
    行，二人均為共同正犯。又被告殺人之犯行既屬未遂，應依
    刑法第二十五條第二項之規定減輕其刑。扣案已經斷裂之之
    鐮刀一把，係共犯即綽號「阿弟仔」之不詳姓名成年男子所
    有並供被告實行上開犯罪使用之物，應依刑法第三十八條第
    一項第二款之規定宣告沒收。至於扣案之血衣一件，因與被
    告之犯罪並無直接關係，尚與沒收之要件不合，爰不併予宣
    告沒收。
四、原審判決就被告上開所犯予以論罪科刑，固屬有見。惟原審
    判決漏未認定被告亦有攜持上開菜刀砍殺告訴人之事實，誤
    認告訴人所受上開刀傷均係被告攜持鐮刀揮砍所致，此部分
    尚有未洽；再者，本案被告及綽號「阿弟仔」之成年男子係
    因聽聞救護車前來之聲音，才不得不罷手並逃離現場，原審
    判決認定被告在見鐮刀斷裂之後，即自行罷手中止犯行，此
    部分認定亦與事實不合。是本案被告上訴否認有犯殺人未遂
    罪，其上訴雖無理由，但原審判決既有上開可議之處，仍屬
    無可維持，自應由本院將原審判決予以撤銷改判。爰審酌被
    告之品行、犯罪動機、其行為對告訴人所致危害程度、及被
    告尚未能與告訴人達成民事和解並賠償告訴人所受損害等一
    切犯罪情狀，仍量處有期徒刑五年二月。扣案之鐮刀一把（
    刀柄、刀身已經斷裂）依法宣告沒收。
五、據上論斷，應依刑事訴訟法第三百六十九條第一項前段、第
    三百六十四條、第二百九十九條第一項前段、刑法第二十八
    條、第二百七十一條第二項、第一項、第二十五條第二項、
    第三十八條第一項第二款，判決如主文。
本案經檢察官甲○到庭執行職務。
中　　華　　民　　國　　96　　年　　9 　　月　　26　　日
            刑事第三庭    審判長法　官　王  增  瑜
                                法　官　梁  堯  銘
                                法　官　廖  柏  基
上列正本證明與原本無異。
如不服本判決應於收受送達後十日內向本院提出上訴書狀，其未
敘述上訴之理由者並得於提起上訴後十日內向本院補提理由書（
均須按他造當事人之人數附繕本）。
                                書記官　王　麗　英
中　　華　　民　　國　　96　　年　　9 　　月　　26　　日
附錄論罪科刑法條：
刑法第二百七十一條第一、二項：
殺人者，處死刑、無期徒刑或十年以上有期徒刑。
前項之未遂犯罰之。
